臺灣高等法院臺中分院民事裁定　96年度破抗字第40號
抗　告　人　甲○○
上列抗告人聲請宣告破產事件，抗告人對於中華民國96年6月29
日臺灣臺中地方法院96年度破字第84號所為裁定提起抗告，本院
裁定如下：
    主  文
原裁定廢棄，發回臺灣臺中地方法院。
    理  由
一、本件抗告人於原法院聲請意旨略以：抗告人原為補習班老師
    ，除日常生活開銷外，所得奉養父母之餘，尚能溫飽，嗣與
    其夫結婚並喜獲麟兒，重視家庭溫暖與安定之抗告人，為讓
    家人有舒適之居住環境，憑藉良好之信用向銀行貸款購買住
    宅，起初信用頗佳，孰料近年遭遇景氣低迷，致抗告人之夫
    在工地的工作受波及，收入頓減，而抗告人又需承擔家中經
    濟重擔，致先前貸款無法如期繳納，經友人建議應自行創業
    方能累積財富，抗告人乃向銀行借貸籌措資金開設冷飲店，
    初期營收情況尚可，詎近年來冷飲店到處林立，競爭激烈，
    在對手紛紛降價衝擊下，投資生意獲利不如先前，盈餘根本
    不敷支應貸款本息，抗告人只好再向其他銀行借貸，變成以
    債養債，然禍不單行，因抗告人之父因病逝世，為讓父親早
    往西方極樂世界，抗告人只得將預定償還予銀行之款項，先
    轉作喪葬費之用，孰料一波才平，一波又起，抗告人之母罹
    患牙周病甚為嚴重，所有牙齒皆須重新製作，且母親之生活
    起居作息均需仰賴抗告人照料，並需由抗告人定期陪同往返
    醫院追蹤治療，致影響抗告人之工作收入甚鉅，而龐大之醫
    藥費、診療費等費用，亦造成重大之開銷，抗告人不得不再
    舉債以醫治母病。始料未及，原所任職之補習班因經濟不景
    氣，不得不縮編裁員，使抗告人頓時失業，抗告人為還清前
    債，欲重新尋找工作，卻苦無門路，迄今仍失業，已無法應
    付每個月都超過新台幣（下同）7萬元之利息，即使抗告人
    不吃不喝，亦無力負擔，抗告人現分別積欠台中商業銀行50
    萬3475元、兆豐國際商業銀行股份有限公司10萬5739元、聯
    邦商業銀行24萬7628元、英商渣打銀行4萬9490元、萬泰商
    業銀行47萬7434元、中華商業銀行15萬1399元、美商美國運
    通銀行股份有限公司8萬1173元、玉山商業銀行21萬6323元
    、台北富邦商業銀行32萬7335元、中國信託商業銀行17萬72
    79元、香港上海匯豐銀行246萬3500元、國泰世華商業銀行
    15萬7659元、荷商荷蘭銀行12萬9424元，以上總計508萬785
    8元，而抗告人現有財產僅為376萬4470元，負債明顯超過資
    產甚多，為此爰依破產法之規定，聲請宣告抗告人破產等語
    。
二、原法院則以：本件依抗告人所提出財產資料之記載，其積欠
    508萬7858元之債務，有債務人之債權人清冊、債務人之財
    產狀況說明書各1件附卷可稽，現有財產為其名下坐落台中
    市○區○○段第32之148地號土地、面積1141平方公尺、權
    利範圍200/10000，價值76萬4470元，及坐落其上之門牌號
    碼台中市○區○○街103巷6號4樓之1、面積86.81平方公尺
    ，權利範圍全部，附屬建物：陽台、花台，面積分別為7.52
    平方公尺、0.79平方公尺，共用部分：台中市○區○○段第
    6678建號、面積1701.24平方公尺、權利範圍219/10000，價
    值300萬元之建物，合計376萬4470元，有債務人之財產目錄
    1件附卷可稽，然依其所提出之前揭土地建物登記謄本所載
    ，其上設有430萬元之抵押權予香港商香港上海匯豐銀行股
    份有限公司。按在破產宣告前，對於債務人之財產有質權、
    抵押權或留置權者，就其財產有別除權。有別除權之債權人
    ，不依破產程序而行使其權利，破產法第108條定有明文。
    準此，前述不動產部分自不得列為破產財團供破產債權分配
    ，抗告人將之列計為資產，尚有未洽。另依原法院依職權查
    詢稅務電子閘門資料得知，抗告人名下尚有坐落高雄市楠梓
    區○○○路南6巷50號房屋1棟、台中市○區○○街105號等公
    共設施，其現值金額分別為1萬5400元、11萬4129元，另抗
    告人於95年度之薪資所得、股利憑單、獎金給予、利息所得
    之給付總額為41萬0772元，亦有稅務電子閘門資料1件可參
    ，抗告人既稱須負擔家中經濟重擔，照顧年邁母親，則以抗
    告人前開所有之財產除不動產部分難以變現且非短時間內可
    以變現外，在用以支出必要生活費、醫療所需費用後已尚嫌
    不足，而本件如宣告抗告人破產，抗告人尚須支付破產管理
    人之報酬，按破產管理人之報酬如以最低基本工資每月1萬
    5840元計算，每年至少須支出19萬0080元（即15840元x12月
    ﹦190080元），再依「各級法院辦案期限實施要點」第2點
    第2項之規定，破產事件之辦案期限為2年，則抗告人在2年
    之破產期間應支付之財團費用至少高達38萬0160元，顯見抗
    告人之財產過少。況破產程序一旦進行，須支付破產管理人
    之報酬、監察人之報酬及破產程序進行所需支出之費用，諸
    如破產管理人應清查、整理債務人之財產狀況，並編造債權
    表及資產、召開債權人會議、行使其他權限等，無一不以破
    產財團之財產支出，是依抗告人所述其現有財產於扣除上開
    破產管理人之報酬後，已無餘額可供構成破產財團，自無法
    清償破產債權，本件抗告人聲請宣告破產即無實益，要無宣
    告破產徒生耗費之必要，爰裁定駁回抗告人所為本件破產宣
    告之聲請。
三、抗告意旨略以：抗告人現有之財產價值377萬9800餘元，扣
    除上海匯豐銀行之抵押債權僅有246萬餘元，剩餘價值高達
    130餘萬元，亦屬不少，而得構成破產財團，以支付破產程
    序所生之費用及分配債務，一般律師擔任破產管理人的費用
    約為4、5萬元左右，非如原審憑空臆測的要將近40萬元。本
    件破產事件，抗告人所負之債務已超過其資產總額，且確已
    陷於不能清償之困境，而其所有之財產足以構成破產財團，
    且能支付相關破產程序費用及分配債務，而有破產宣告之法
    律上實益存在，抗告人請求宣告其破產應有理由，請求廢棄
    原裁定云云。
四、按破產，對債務人不能清償債務者，宣告之，為破產法第57
    條所明定。又依同法第148條規定之旨趣，除債務人之財產
    不敷清償破產財團之費用及財團之債務外，尚難認無宣告破
    產之實益。是以法院就破產之聲請，應依職權為必要之調查
    ，倘債務人確係毫無財產可構成破產財團，或債務人之財產
    不敷清償破產財團之費用及財團之債務，無從依破產程序清
    理其債務時，始得以無宣告破產之實益，裁定駁回聲請（司
    法院25年院字第1505號解釋、最高法院86年台抗字第479號
    、95年台抗字第618號裁定意旨參照）。經查：
（一）本件抗告人主張其積欠債權人台中商業銀行等14家銀行共
      計有5,087,858元之債務，其現有坐落台中市○區○○段
      第32之148地號土地及其上之門牌號碼台中市○區○○街
      103巷6號4樓之1建物等房地資產共計3,764,470元，固據
      其提出債權人清冊、債務人之財產目錄及土地、建物登記
      第二類謄本影本等為證，惟抗告人是否確實積欠台中商業
      銀行等14家銀行合計5,087,8585元之債務？又香港商香港
      上海匯豐銀行股份有限公司雖就抗告人之上開房地設有抵
      押權而有別除權存在，然依抗告人提出之土地建物登記謄
      本所載，其係為最高限額抵押權，則抵押權人確實之債權
      額究為若干？抗告人提出之債權人清冊編號12之債務（見
      原審卷第18頁），是否即為上開抵押債權？此部分優先依
      別除權程序處理，如足敷清償即不列入破產債務，則於扣
      除此部分債務後，抗告人之債務應為若干？均未見原法院
      依職權詳予調查。另原法院依職權查詢稅務電子閘門資料
      結果，抗告人名下除前開房地外，尚有坐落高雄市楠梓區
      ○○○路南6巷50號房屋1棟（權利範圍2分之1，參抗告人
      於本院提出之證物六建物謄本）、台中市○區○○街105
      號等公共設施，抗告人於95年度之薪資所得、股利憑單、
      獎金給予、利息所得之給付總額為41萬0772元，亦有稅務
      電子閘門資料1件可參（參原審卷第51、52頁）。依該電
      子閘門資料上記載，抗告人所有之高雄市楠梓區○○○路
      南6巷50號房屋及台中市○區○○街105號等公共設施房地
      現值分別為1萬5400元、11萬4129元，然此顯低於一般市
      場交易價格，況據抗告人主張其所有之台中市○區○○街
      103巷6號4樓之1建物價值為300萬元（參原審卷第20頁）
      ，惟該電子閘門資料上就該建物記載之房屋現值卻僅為39
      萬2600元（參原審卷第52頁），兩者相距甚遠，是抗告人
      所有高雄市楠梓區○○○路南6巷50號房屋之價值為何，攸
      關其財產總額究為若干，應另行調查，原法院僅憑電子閘
      門資料上之記載為斷，殊有不妥。
（二）如經查證抗告人其債務顯超過資產，堪認有破產之原因，
      倘准予宣告破產，需支付破產管理人報酬，而破產管理人
      之報酬，由法院定之，破產法第84條定有明文。向例只由
      承辨法官斟酌案情繁簡、破產管理人處理破產財團之財產
      難易、時間長短、分配是否適當為根據，參酌會計師公會
      或律師公會酬金標準酌奪核定之（參見臺灣高等法院暨所
      屬法院67年度法律座談會民事類第48號提案），鮮有以薪
      資給付按月計酬之方式訂定破產管理人之報酬。又破產管
      理人報酬多寡，恆依其事件之性質定之，原法院以從事勞
      務工作之基本工資計算，亦欠妥適（ 最高法院96年台抗
      字第428號裁定參照）。本件抗告人之債權人僅有銀行，
      組成單純，抗告人之資產為不動產，雖須經變價、分配之
      程序，破產管理人處理破產財團之財產應非甚為困難，原
      裁定徒以每月最低薪資及預估破產案件進行所須時間而計
      算破產管理人之報酬，即非允當。
（三）次按破產，除另有規定外，得因債權人或債務人之聲請宣
      告之。又前項聲請，縱在和解程序中亦得為之。但法院認
      為有和解之可能者，得駁回之，破產法第58條定有明文。
      質言之，因破產制度有使財團債權於程序終結，發生請求
      權消滅之結果，是使債務人有藉此免除清償義務之道德危
      險，此隱憂於自然人聲請破產時更甚於法人，是倘若有和
      解可能者，法院自得駁回破產之聲請，以維公平。抗告人
      主張其曾與債權人協商，但抗告人實無法負擔債權人之要
      求，抗告人不得已而停止支付云云，惟原審法院未曾賦予
      債權人陳述意見機會，以便明瞭抗告人與債權人間協商狀
      況、債權人之請求為何等情？俾審酌抗告人聲請破產是否
      有違誠信原則、權利濫用之嫌，及若能以債務協商機制達
      成，而有無開啟程序耗費極大之破產程序之必要性，此皆
      應併參考量，以兼顧債權人權益，是為破產法第58條第2
      項立法意旨所在，如此法院所為裁定始能適切。
（四）綜上，本件聲請破產事件，原裁定法院計算破產管理人之
      報酬數額過高，且就上述事項未依職權調查，均非妥適，
      應予廢棄，本院為審酌事實認定之審級利益，予以發回原
      法院，另為適當之裁定。
五、據上論結，本件抗告為有理由，依破產法第5條、民事訴訟
    法第495條之l第l項、第492條，裁定如主文。
中　　華　　民　　國　　96　　年　　8 　　月　　30　　日
                  民事第五庭　　審判長法　官　林陳松
　　　　　　　　　　　      　　　　　法　官  鄭金龍
　　　　　　　　　　　      　　　　　法　官  王重吉
以上正本係照原本作成。
再為抗告應以適用法規顯有錯誤為理由，並經本院之許可，該許
可以原裁定所涉及之法律見解具有原則上之重要性者為限。
如提起再抗告者應於裁定送達後十日內向本院提出抗告理由狀（
須按照他造人數附具繕本）並繳納抗告裁判費新臺幣壹仟元，同
時委任律師或具有律師資格之關係人為代理人。
                                      書記官　紀美鈺
中　　華　　民　　國　　96　　年　　8 　　月　　30　　日
                                                      Ｃ
